【裁判字號】    96,上訴,1268
【裁判日期】    970117
【裁判案由】    偽造文書等
【裁判全文】
臺灣高等法院臺南分院刑事判決        96年度上訴字第1268號
上  訴  人  臺灣嘉義地方法院檢察署檢察官
被      告  甲○○
上列上訴人因被告偽造文書等案件，不服臺灣嘉義地方法院96年
度訴字第76號中華民國96年10月12日第一審判決（起訴案號：臺
灣嘉義地方法院檢察署95年度偵字第2518號），提起上訴，本院
判決如下：
    主  文
上訴駁回。
    理  由
一、本件公訴意旨略以：被告甲○○係申荃企業有限公司（下稱
    申荃公司）之實際負責人，而告訴人乙○○原係福享纖維企
    業股份有限公司（下稱福享公司）之負責人，因經營不善，
    已於民國 (下同)87 年底停止該公司之營運，並將該公司設
    在嘉義縣東石鄉港墘村60之8號之工廠暨所有機械交由原廠
    長葉信良所設立之揚昇不織布有限公司（下稱揚昇公司）繼
    續營運，告訴人乙○○要求葉信良須承租該機器設備，葉信
    良則要求開立發票報帳，告訴人乙○○遂請被告以申荃公司
    名義，與揚昇公司簽訂租賃契約，並開立發票給揚昇公司，
    租期自92年1月起至94年12月28日止。被告甲○○因告訴人
    積欠其債務，欲變賣上開機器設備取償，竟基於偽造私文書
    之犯意，並意圖為自己不法之所有，於不詳時、地，製作內
    容為福享公司於91年12月20日將上開機器設備轉讓給申荃公
    司之讓渡書，並盜刻福享公司及告訴人乙○○之印章，蓋用
    在讓渡書上而偽造之，偽造完成後，於94年6月間及12月間
    ，持該讓渡書至揚昇公司，向葉信良詐稱：告訴人已將葉信
    良所承租之上開機器設備轉讓給申荃公司，其欲將機器運走
    出售等語，致葉信良陷於錯誤，容任被告於94年12月27日至
    29日，至工廠將上開機器設備交給買主搬走。因認被告犯刑
    法第216條、第210條之行使偽造私文書罪嫌及同法第339條
    第1項之詐欺取財罪嫌云云。
二、程序部分：
    (一)按被告以外之人於審判外之陳述，雖不符前4條之規定
        ，而經當事人於審判程序同意作為證據，法院審酌該言
        詞陳述或書面陳述作成時之情況，認為適當者，亦得為
        證據。有第159條第1項不得為證據之情形，而未於言詞
        辯論終結前聲明異議者，視為有前項之同意，刑事訴訟
        法第159條之5第1、2項分別定有明文。乙○○、葉信良
        、章家怡、蔡美秀等人之警訊及偵查中之供述，檢察官
        及被告於原審審理中均未爭執證據能力，依刑事訴訟法
        第159條之5規定，視為當事人已同意援引作為證據，且
        經本院審酌該等傳聞證據作成時之情況及證據取得過程
        等節，認為上開證據，均有證據能力，可以作為認定事
        實之依據。
    (二)91 年12月20日申荃公司與福享公司所簽之讓渡書、91
        年12月20日申荃公司章家怡之授權書、92年1月至94年
        12月28日申荃公司與揚昇公司所簽之租賃契約書、94年
        12月29日乙○○之委託書、95年1月1日蔡美秀與林展宏
        之協議備忘錄、臺灣省政府建設廳第三科說明書證明書
        等，被告均同意作為證據，且對證據能力，未為異議（
        詳原審卷第90頁、第91頁），前述證據復無顯不可信之
        情況，本院審酌採納該等傳聞證據，無礙被告與辯護人
        等於程序上之彈劾詰問權利，認前開傳聞證據合於刑事
        訴訟法第159條之5第1項規定，因而具備證據能力。
三、實體部分：
    (一)按犯罪事實應依證據認定之，無證據不得認定犯罪事實
        ；不能證明被告犯罪者，應諭知無罪之判決，刑事訴訟
        法第154條第2項、第301條第1項分別定有明文。又事實
        之認定，應憑證據，如未能發現相當證據，或證據不足
        以證明，自不能以推測或擬制之方法，為裁判基礎，且
        認定犯罪事實所憑之證據，雖不以直接證據為限，間接
        證據亦包括在內，然而無論直接證據或間接證據，其為
        訴訟上之證明，須於通常一般之人均不致有所懷疑，而
        得確信其為真實之程度者，始得據為有罪之認定，倘其
        證明尚未達到此一程度，而有合理懷疑存在，無從使事
        實審法院得有罪之確信時，即應諭知被告無罪之判決（
        最高法院40年臺上字第86號、76年臺上字第4986號判例
        可資參照）。又告訴人之告訴，係以使被告受刑事訴追
        為目的，是其陳述是否與事實相符，仍應調查其他證據
        以資審認；被害人之陳述如無瑕疵，且就其他方面調查
        又與事實相符，固足採為科刑之基礎，倘其陳述尚有瑕
        疵，而在未究明前，遽採為論罪科刑之根據，即難認為
        適法（最高法院52年臺上字第1300號、61年臺上字第3
        099號判例可資參酌）。
    (二)公訴意旨認被告涉有刑法第216條、第210條之行使偽造
        私文書罪嫌及第339條第1項之詐欺取財罪嫌，無非係以
        告訴人之指訴、證人葉信良證述伊承租機器時，告訴人
        並未表示已將機器讓與申荃公司、讓渡書上所蓋福享公
        司及其負責人之印章與臺灣省政府建設廳第三科證明書
        核發之印鑑不相同等為其論據。訊據被告否認有上開偽
        造文書及詐欺取財犯行，辯稱：伊與乙○○認識，乙○
        ○所經營之福享公司倒閉後，為逃避債務人追索拍賣公
        司機械，故與伊協議，將公司機械讓渡給伊經之申荃公
        司，再以申荃公司名義將機械出租與葉信良所設立之揚
        昇公司經營，嗣出售部分機械得款新台幣（以下同）六
        百五十萬元，除償還葉良信三百二十五萬元外，其餘支
        付機械維修費、管理費、稅捐及伊之管理費尚不足，故
        再由乙○○委由其胞妹蔡美秀出面協調，再給付一百萬
        元，故上開讓渡書是乙○○與伊協議所簽立，並非偽造
        ，至讓渡書上公司及乙○○之印章與公司印鑑不符，因
        當時係乙○○請伊幫忙，故未懷疑，亦未注意，伊絕無
        偽造文書及詐欺之犯行等語。
    (三)查告訴人乙○○原係福享公司之負責人，因經營不善，
        已於87年底停止該公司之營運，該公司設在嘉義縣東石
        鄉港墘村60之8號之工廠則由廠長葉信良設立揚昇公司
        繼續營運，惟福享公司之製造不織布機器設備仍在該廠
        房內，告訴人乙○○遂央求葉信良承租該機器設備，葉
        信良則要求開立發票報帳，而被告係申荃公司之實際負
        責人，告訴人乙○○遂請被告以申荃公司名義與揚昇公
        司簽訂租賃契約，並開立發票給揚昇公司，租期自92年
        1 月起至94年12月28日止。嗣因告訴人積欠被告債務，
        被告欲變賣上開機器設備取償，即於94年6月間及12月
        間，持內容為福享公司於91年12月20日將上開機器設備
        轉讓給申荃公司之讓渡書，至揚昇公司向葉信良稱：告
        訴人乙○○已將葉信良所承租之上開機器設備轉讓給申
        荃公司，其欲將機器運走出售，而於94年12月27日至29
        日，至工廠將上開部分機器設備交給買主搬走等事實，
        業據被告坦承不諱，核與證人葉信良於原審證述情節相
        符（詳原審卷第50頁至第59頁），並讓渡書、租賃契約
        書影本附卷可按，自堪認屬真實。
    (四)證人葉信良於原審結證供稱：「乙○○帶申荃來跟揚昇
        簽約的過程中，我有問乙○○，我問乙○○說如果債權
        人要來拿機器的話，我要怎麼辦，乙○○要我跟債權人
        說直接去找被告甲○○就好了，我理解的意思是乙○○
        已經把機器轉移掉了，轉移到申荃名下去了，至於是名
        義或是實質移轉，我沒有辦法判斷，果然過了不久，有
        人就寄存證信函來要機器，都是被告出面處理」、「被
        告拿讓渡書給我的時候，我認為那是乙○○和被告的圈
        套」、「讓渡書不是假的，我和乙○○認識很久，我認
        為申荃是乙○○的傀儡，揚昇前兩年也是乙○○的傀儡
        」、「我感覺讓渡書是乙○○一手操控的」、「我自己
        心理知道是乙○○在搞鬼。當我看到讓渡書內容，我認
        為那是真的，是乙○○簽給被告的」、「我認為乙○○
        把機器寫給被告是一個脫產的現象」、「我在94年看到
        91年的讓渡書，所有權變成被告的，不會覺得奇怪，因
        為如果不是這樣子的話，被告沒有辦法開出租的發票給
        別人」、「我認為是脫產的動作，東西還是乙○○的，
        只不過名義上是被告的」、「我不覺得被告騙我，因為
        他硬要的話，他就有權利，雖然是假戲如果被告真的做
        ，那也沒有辦法」等語（參見原審卷第50頁至第64頁）
        ，且告訴人之債權人向法院聲請擬就上開機器設備強制
        執行時，證人葉信良確曾向債權人及執行法院主張該機
        器設備係向被告承租，以阻止就上開機器設備強制執行
        並委託律師以存證信函告知被告所代表之申荃公司等情
        ，亦有臺灣臺南地方法院執行筆錄、存證信函各一份附
        卷可查（附於原審卷第29頁、第30頁、第15頁至第17頁
        ），顯見告訴人乙○○應係藉由被告實際經營之申荃公
        司之名義，以避免債權人就上開機器設備求償，甚為明
        確。再依常理，告訴人乙○○必須將上開機器設備形式
        上給予被告實際經營之申荃公司，始足以排除告訴人乙
        ○○之債權人對上開機器設備聲請強制執行之權利，方
        能達其避免債權人就上開機器設備求償之目的，是被告
        辯稱：上開讓渡書是伊和告訴人乙○○間之協議，確經
        告訴人乙○○之同意，並非偽造一節，應屬可信。
    (五)告訴人乙○○雖於警訊時指述：只以申荃公司之名義與
        揚昇公司簽訂租約，租約內容並無敘明3年之期限已屆
        ，機器即歸申荃公司或被告所有，故讓渡書是被告、所
        偽造云云。然告訴人之告訴，係以使被告受刑事訴追為
        目的，其指陳難免故予誇大，有時亦有予渲染之可能，
        且告訴人乙○○於偵查及原審審理時，經數度傳喚及拘
        提，卻均拒絕到庭，本院傳訊亦不到庭，是告訴人乙○
        ○上開於警詢未經具結之指述，已難擔保其憑信性，且
        其上開指述亦與證人葉信良之證述、被告之辯解及原審
        民事執行之執行筆錄、存證信函之內容均有所矛盾，足
        見告訴人乙○○之指述與事實不符，自難採為不利被告
        之認定。至起訴書所提出之臺灣省政府建設廳第三科證
        明書正本、經濟部工廠登記證影本、公司變更登記事項
        卡各1份，固足證明被告所提出之讓渡書上所蓋福享公
        司及其負責人之印章顯與登記之印章不相同，然福享公
        司之印章最起碼有2組以上，且一般公司都會有2組以上
        的公司章，因為有包括甲存、乙存、印鑑章等等之情，
        亦據證人即曾任福享公司廠長之葉信良於原審證述在卷
        （詳原審卷第57頁），是亦無法僅憑上開讓渡書上所蓋
        福享公司及其負責人之印章與登記之印章不相同，即遽
        認被告確有偽造上開讓渡書之犯行，至為灼然。
    (六)再被告所辯：以申荃公司名義當出租人所要負擔的稅金
        及揚昇公司所未承租之機器的保養相關花費、幫告訴人
        乙○○處理設備、機器之報酬等告訴人乙○○均未支付
        ，且找不到告訴人，才會出來賣機器，代告訴人乙○○
        償還葉信良債務，所餘之款則支付機械維修費、管理費
        、稅捐及伊之管理費尚不足，故由乙○○委由其胞妹蔡
        美秀出面協調，再給付其一百萬元等情，亦有下列證據
        足以證明：
        (I)證人即葉信良於原審證稱：「林福居本身還欠我錢
            ，所以我要求林福居出來處理，後來甲○○說要代
            林福居處理這件事，故把機械賣掉後，還我三百二
            十五萬元」、「沒有租賃之機器設備是由申荃公司
            負責維修費用」 (詳原審卷第53頁、第59頁)，是
            被告所辯：曾代告訴人乙○○處理設備、機器維修
            費用及代償還葉信良債務，應可採信。
        (II)告訴人乙○○於被告處分上開部分機器設備後，確
            委託其胞妹蔡美秀與被告成立之協議，並於協議備
            忘錄中，明確記載：「２、第(1)款所得（即被告處
            分上開部分機器設備所得）四百萬元 (實際上出售
            款為六百五十萬元)，其中二百萬元 (實際上為三
            百二十五萬元)整用於丙方（指被告）92年至94年
            度薪資和稅捐與一般費用，另二百萬元 (實際上為
            三百二十五萬元)整丙方交給予葉信良之手中。３
            、乙方（即告訴人）應再付一百萬元整給丙方 (指
            被告)，但丙方必須無條件負責看管乙方未出售之
            任何機械及週邊雜物到全部售完為止」，亦有該協
            議備忘錄附卷可考（附於偵卷第30頁），證人葉信
            良並證稱親眼見到告訴人委託他人交付一百萬元與
            被告（詳原審卷第53頁），足證告訴人乙○○確因
            長期委託被告處理其機械設備（包括維修、以申荃
            公司名義簽立租約、排除告訴人之債權人對上開機
            器設備主張權利等等），故積欠被告為數不小之費
            用。且被告供稱當時找不到告訴人蔡福良出面處理
            等語，亦核與證人葉信良證稱當時找不到告訴人之
            情相符（詳偵查卷第79頁），甚至告訴人於偵查中
            委託之代理人律師，於偵查中經檢察官訊問告訴人
            為何未到庭，亦陳稱聯絡不到告訴人，有95年11月
            30日偵訊筆錄一份在卷可憑（詳偵查卷第63頁），
            嗣經原審數度傳拘告訴人無著，本院傳訊亦未到庭
            等情相符，堪認被告上開所辯：是因為告訴人積欠
            伊薪資、以申荃公司名義當出租人所要負擔的稅金
            、揚昇公司所未承租之機器的保養相關花費、幫告
            訴人處理設備、機器之報酬等等，且後來伊一直找
            不到告訴人，才會拿出來賣機器等語屬實。則被告
            既因為告訴人處理上開機器設備而對告訴人取得為
            數不小、告訴人應支付之費用等債權，且告訴人於
            當時亦避不出面處理，被告始持該讓渡書向實際占
            有上開機器設備之葉信良主張權利，而將受告訴人
            之託處理之上開機器設備處分以取償，再由告訴人
            事後更給付被告一百萬元，亦可知被告未因處分上
            開部分機器設備而取得超過上開債權之款項，自難
            認被告所為有何不法所有之意圖，甚為明確。
    (七)綜上所述，被告上開所辯各節均屬信而有徵，公訴意旨
        所提之證據，無法認定上開讓渡書確為被告所偽造，及
        被告有何不法所有之意圖，是被告所為，核與偽造私文
        書、行使偽造私文書及詐欺取財罪之構成要件不符。此
        外，復查無其他相關證據足資證明被告有何檢察官所指
        之犯行，基於無罪推定原則，自應為被告無罪之諭知。
    (八)原審審理結果，認被告之犯罪不能證明，依法諭知無罪
        之判決，認事用法俱無不合，檢察官上訴意旨，仍執前
        詞，指摘原判決不當，為無理由，應予駁回。
丙、據上論斷，應依刑事訴訟法第368條，判決如主文。
本案經檢察官江守權到庭執行職務。
中    華    民    國    97    年    1     月    17    日
                  刑事第五庭  審判長法  官  楊明章
                                    法  官  楊子莊
                                    法  官  戴勝利
以上正本證明與原本無異。
如不服本判決，應於收受本判決後十日內向本院提出上訴書狀。
其未敘述上訴理由者並得於提起上訴後十日內向本院補提理由書
狀（均須按他造當事人之人數附繕本）「切勿逕送上級法院」。
                                    書記官  陳淑貞
中    華    民    國    97    年    1     月    17    日


司法院資訊處製作；財團法人民間司法改革基金會備份。
